臺灣高等法院民事判決
108年度重上字第644號
上   訴   人  101玩具王國股份有限公司

兼法定代理人  李春英
共        同
訴 訟 代理人  陳姿君律師  
上   訴   人  中榮大樓管理委員會

法定代理人  周徹    
訴訟代理人  黃鈺華律師
複 代理 人  沈奕瑋律師
上列當事人間請求確認管理規約無效等事件，兩造對於中華民國
108年5月29日臺灣臺北地方法院第一審判決（107年度重訴字第8
27號）各自提起上訴，上訴人101玩具王國股份有限公司、李春
英並為訴之追加，本院於109年9月15日言詞辯論終結，判決如下
：
    主      文
兩造之上訴均駁回。
確認民國一百零八年十一月二十六日中榮大樓區分所有權人會議
決議修正通過之規約第三十五條中如附表所示畫線內容部分為無
效。
第二審訴訟費用由兩造各自負擔。追加之訴訴訟費用由上訴人中
榮大樓管理委員會負擔。
    事實及理由
甲、程序部分
本件上訴人中榮大樓管理委員會（下稱中榮管委會）之法定代
  理人於第二審上訴程序中，於民國109年6月間由戴翊變更為周
  徹，有該大樓第36屆第1次管理委員會會議紀錄在卷可稽（見
  本院卷第257至259頁），周徹聲明承受訴訟，核無不合，應予
  准許。
按於第二審為訴之變更或追加，非經他造同意，不得為之，但
  請求之基礎事實同一者，不在此限，此觀民事訴訟法第446條
  第l項但書、第255條第l項第2款規定即明。又不變更訴訟標的
  ，而補充或更正事實上或法律上之陳述者，非為訴之變更或追
  加，同法第256條亦有明定。查上訴人101玩具王國股份有限公
  司、李春英（下合稱101公司等2人）於原審主張：伊等建物所
  屬中榮大樓於93年8月23日區分所有權人會議（下稱區權人會
  議）決議通過之管理規約第35條第1項，不當限制住戶不得在
  該大樓內經營餐廳及麵、飯、麵包等食品、小吃業等行業（下
  稱系爭餐廳等行業），為權利濫用應屬無效，致伊受有租金損
  害等語，依侵權行為之法律關係起訴請求確認前述規約內容（
  下稱系爭93年規約內容）為無效，及命中榮管委會給付伊等新
  臺幣（下同）780萬元，並加計自起訴狀繕本送達翌日起算之
  法定遲延息。嗣於本院第二審程序中未變更訴訟標的，而就金
  錢部分補充或更正其事實上或法律上之陳述，改為請求中榮管
  委會給付其2人各390萬元本息（見本院卷第251頁）。另主張
  ：該大樓嗣於108年11月26日區權人會議已決議修正該條規約
  ，惟修正後內容仍不當限制住戶開設餐廳等權利行使，亦屬無
  效，故追加請求：確認中榮大樓於108年11月26日決議修正之
  第35條規約如附表所示畫線內容部分（下稱系爭108年規約內
  容）亦屬無效。核其所為訴之追加，乃係基於同條規約修正前
  後所為住戶營業限制是否均屬無效衍生之爭議，可認與原訴基
  礎事實為同一，依首揭民事訴訟法規定，自應予准許。
又法律關係之存在與否不明確，致原告在私法上之地位有受侵
  害之危險，而此危險得以對於被告之確認判決除去者，即得依
  民事訴訟法第247條規定提起確認之訴。縱為過去之法律關係
  ，延至目前其存否仍有爭議者，仍不失為現在之法律關係，而
  有即受確認判決之法律上利益。查兩造間因系爭93年及108年
  規約內容之效力存否發生爭執，101公司等2人主張因此造成其
  專有部分之利用及財產權等私法上之地位受有侵害之危險，該
  危險得以對於中榮管委會之確認判決除去，揆諸前開說明，亦
  堪認其提起本件訴訟（含追加之訴），具有確認利益，併此敘
  明。
乙、實體部分　　
101公司等2人主張：伊為中榮管委會管理之門牌臺北市○○區○○
  路0段00○00○00號中榮大樓區分所有建物所有權人，分別所有
  該大樓00號1樓（101公司）、同號地下之0（李春英）等建物
  （下合稱系爭建物，分稱00號1樓、地下1樓建物），依該大樓
  土地使用分區及建物用途，系爭建物原得做為系爭餐廳等行業
  別使用，惟中榮大樓於93年8月23日區權人會議決議通過之第3
  5條第1項規約，卻不當限制住戶不得在該大樓經營前述行業（
  即系爭93年規約內容），為權利濫用，應屬無效，並造成渠等
  未能於105年5月至106年4月間出租系爭建物予他人做為前述行
  業使用，因此受有系爭租金損害。又中榮大樓嗣於108年11月2
  6日區權人會議雖已修正前揭規約，然修正後如附表所示系爭1
  08年規約內容，仍不當限制住戶開設餐廳等權利，亦屬無效等
  情，爰依民法第184條第1項規定，求為確認系爭93年及108年
  規約內容均屬無效，並命中榮管委會給付其2人各390萬元及自
  起訴狀繕本送達翌日起算法定遲延利息之判決（原審判決確認
  系爭93年規約內容為無效，駁回101公司等2人其餘金錢請求，
  兩造就其受不利判決部分不服，各自提起上訴，101公司等2人
  並為訴之追加，如前述）。上訴聲明：㈠原判決不利於101公司
  等2人部分廢棄。㈡上開廢棄部分，中榮管委會應給付101公司
  等2人各390萬元，及自起訴狀繕本送達翌日起至清償日止，按
  年息5%計算之利息。追加之訴聲明：確認中榮大樓於108年11
  月26日決議修正之系爭108年規約內容為無效。答辯聲明：中
  榮管委會之上訴駁回。
中榮管委會則以：該大樓於93年間區權人會議通過系爭93年規
  約內容，係為提昇住戶生活品質之共同利益，合於民法第765
  條所規定法令限制範圍之要件，未違反人民財產權保障或悖於
  憲法第23條規定之情事，自屬有效。中榮大樓雖位處商業區，
  然當初建商申請建造執照及使用執照時已考量可能使用方式，
  而限定各區分所有建物之用途，系爭建物限於店舖及辦公室使
  用，自應按途使用，其2人迄無辦理使用執照用途變更，自不
  能用於經營系爭餐飲等行業，亦無租金損害之可言。又108年
  間修正系爭108年規約內容，已適度開放住戶如符合現行之空
  氣污染防制法、水污染防制法、廢棄物清理法及噪音管制法等
  規定，並經伊審查通過後，即得在該大樓內經營輕食餐飲、小
  吃業及便利商店等行業（下稱系爭輕食等行業），僅限制可能
  產生油煙等污染之餐館業及其他餐飲業等行業，已符合比例原
  則並妥適，自亦為有效等語，資為抗辯。上訴聲明：㈠原判決
  不利於中榮管委會部分廢棄。㈡上開廢棄部分，101公司等2人
  於第一審之訴駁回。答辯聲明：101公司等2人之上訴及追加之
  訴均駁回。
按人民之財產權應予保障，除為防止妨礙他人自由、避免緊急
  危難、維持社會秩序，或增進公共利益所必要者，不得以法律
  加以限制。此觀憲法第15條、第23條規定自明。又人民營業之
  自由為憲法上工作權及財產權所保障，是有關營業許可之條件
  ，營業應遵守之義務及違反義務應受之制裁，依憲法第23條規
  定，均應以法律定之，其內容更須符合該條規定之要件。再依
  公寓大廈管理條例第4條第1項、第15條第1項之規定，區分所
  有權人除法律另有限制外，對其專有部分，得自由使用、收益
  、處分，並排除他人干涉；住戶應依使用執照所載用途及規約
  使用專有部分，約定專用部分，不得擅自變更。而所謂規約，
  係指公寓大廈區分所有權人為增進共同利益，確保良好生活環
  境，經區權人會議決議之共同遵守事項（同條例第3條第12款
  參照）。是除有符合憲法第23條之法律明文者外，不得任意限
  制公寓大廈專有部分之使用、收益及處分權，而規約對於區分
  所有權人專有部分利用之限制，是否符合同條例第5條所定區
  分所有權人利用專有部分不得有妨害建築物之正常使用及違反
  區分所有權人共同利益之情事，固應就行為本身之必要性、行
  為人所受利益以及給予他區分所有權人（或住戶）所受不利益
  之態樣、程度等節權衡比較，但仍不得抵觸都市計畫法及建築
  法等法令規定。蓋土地使用分區管制及建築物使用限制，乃為
  主管機關綜合考量改善居民生活環境，並促進市、鎮、鄉街有
  計畫之均衡發展，及實施建築管理，以維護公共安全、公共交
  通、公共衛生及增進市容觀瞻等目的所訂定（都市計畫法第1
  條、建築法第1條參照），而具有更高之公益性，是規約內容
  如與前揭法令有抵觸，自難認其合於公共秩序或屬正當權利之
  行使，依民法第72條、第148條第1項之規定，應屬無效。經查
  ：　
㈠系爭建物坐落於臺北市○○區○○段0○段000地號土地，領有68使字
  第0000號使用執照，核准用途為「辦公室（G2類組）」
　，使用分區為第3之1種住宅區，並臨接30公尺寬計劃道路，建
  物登記面積依序為143.21平方公尺（騎樓及附屬建物未計入）
　、324.39平方公尺，符合臺北市土地使用分區管制自治條例第
  8之1條及同市土地使用分區附條件允許標準所定「第21組：飲
  食業（限於營業樓地板面積不超過150平方公尺之冰果店、點
  心店、飲食店、麵食店、自助餐廳、泡沫紅茶店、餐廳〈館〉、
  咖啡館、茶藝館；核准條件為設置地點臨接8公尺以上道路，
  原則限於建築物第1層、第2層及地下1層）」、「第22組：餐
  飲業（即營業樓地板面積規模大於前組規定之飲食業，但不含
  第㈡目酒店〈營業樓地板面積不超過150平方公尺者〉；核准條件
  為設置地點臨接12公尺以上道路，原則限於建築物第1層、第2
  層及地下1層，且營業樓地板面積在500平方公尺以下〈第㈡目除
  外〉）」之允許條件，得作為上揭飲食業及餐飲業使用：另00
  號1樓建物免辦使用執照變更，即得供經營「餐廳及麵、飯、
  麵包等食品、小吃業等行業（即使用分區B3類組）」使用，同
  號地下1樓建物則應委託開業建築師辦理變更使用執照，方符
  規定等情，有建物登記謄本、使用執照、臺北市建築管理工程
  處107年10月1日、同年月29日、108年3月13日函文、同市都市
  發展局107年10月25日函文及前述核准標準附卷可按（見原審
  調解卷第14、15、48頁、原審卷第97至98、137至150、329至3
  30頁）。可知系爭建物依其土地使用分區管制，乃允許做為前
  述飲食業及餐飲業使用，且00號1樓建物依建築法令免辦理使
  用執照變更，即得供經營系爭餐廳等行業使用，同號地下1樓
  建物則於委託開業建築師辦理變更使用執照後，亦可供上開行
  業使用。是中榮大樓區分所有權人於93年8月23日區權人會議
  決議修正制定之系爭93年規約內容限制各住戶均不得在該大樓
  內經營系爭餐廳等行業（見原審調解卷第26頁、原審卷第209
  頁），依前說明，即屬無效。
㈡再者，中榮大樓嗣於108年11月26日區權人會議雖決議修正上揭
  規約條文（見本院卷第123至128頁），惟修正後之系爭108年
  規約內容仍以限制各住戶不得在該大樓內經營系爭餐廳等行業
  為原則，僅例外於經管委會審核通過後始有限度開放各住戶在
  該大樓內經營餐飲業及小吃業，而賦予管委會法律所無之審查
  權限，揆諸上開說明，仍難認該規約內容之制定（修正）為正
  當權利之行使，亦屬無效。從而，101公司等2人訴請確認系爭
  93年規約內容、系爭108年規約內容為無效，核屬有據。中榮
  管委會抗辯：前揭規約內容之制定或修正乃為提昇住戶生活品
  質，建商申請建造執照及使用執照時已考量該大樓可能使用方
  式，系爭建物僅得按核准之用途使用，且108年修正後之規約
  已部分酌情開放，即合於法律規範，並無權利濫用之可言云云
  ，並無可取。
次按，損害賠償之債，以有損害之發生及有責任原因之事實，
  且二者之間有相當因果關係為成立要件。是前揭請求權之成立
  ，以受有實際損害為必要，倘無損害，自不發生損害賠償請求
  權。又所謂相當因果關係，係指依經驗法則，綜合行為當時所
  存在之一切事實，為客觀之事後審查，認為在一般情形下，有
  此環境、有此行為之同一條件，均可發生同一之結果者而言。
  若在一般情形上，有此同一條件存在，而依客觀之審查，非必
  然皆發生此結果者，即難認該條件與結果為相當，尚不能僅以
  行為人就其行為有故意過失，即認該行為與損害間有相當因果
  關係。經查：
㈠101公司等2人固主張：伊等所有系爭建物因受系爭93年規約內
  容之不當限制，以致於105年5月至106年4月間無法出租他人做
  為系爭餐廳等行業使用，因此受有系爭租金損害各390萬元（
  即月租65萬元 ×12個月÷2）等語。惟李春英所有系爭00號地下
  1樓建物部分，需先委託開業建築師辦理變更使用執照，方可
  做為前述行業使用，業如前述，而其迄未就此向主管機關申辦
  使用執照變更一節，亦為101公司等2人所陳明（見本院卷第24
  6頁），則於前揭使用執照變更完成前，李春英自無從將該建
  物合法出租他人做為系爭餐廳等行業使用，是其主張因前揭規
  約之不當限制，以致其於上開期間受有系爭租金損失云云，自
  屬無據。
㈡至於101公司所有同號1樓建物部分，雖得免辦使用執照變更即
  可供系爭餐廳等行業使用，然其所舉訴外人安谷房屋仲介股份
  有限公司（下稱安谷公司）104年8月18日、同年10月17日函文
  、107年2月22日陳述狀、招租廣告及LINE通訊紀錄、中榮管委
  會105年9月23日管委會會議紀錄節本，及證人即安谷公司總經
  理陳德華之證述等證據（見原審調解卷第17至19、55頁、原審
  卷第131、133、228至235頁），至多僅能證明101公司等2人前
  曾委請安谷公司仲介，因1樓部分有漏水，且坪數較小，所以
  陳德華建議其2人應與地下1樓合併出租，並以每月租金65萬元
  之價格對外招租，安谷公司曾行文中榮管委會詢問是否允許輕
  食類之知名連鎖品牌進駐未果，過程中曾有多名餐飲業者表達
  承租興趣，但均尚無議定租金情事，足見該1樓建物未能實際
  租出，乃有諸多因素之介入，例如：租賃條件、建物本身狀況
  等，非純係因前揭規約限制所致，已難認系爭租金損失與該不
  當規約行為間有相當因果關係存在，況前述有意願承租之餐飲
  業亦僅止於洽商階段，最終果否成立租約仍屬未定，亦難認10
  1公司已受有實際之租金損失。從而，101公司等2人請求中榮
  管委會賠償系爭租金損失，並無可取。
綜上所述，101公司等2人請求確認系爭93年規約內容為無效，
  為有理由，應予准許，另依民法第184條規定請求中榮管委會
  各給付390萬元本息部分，則為無理由，不應准許。原審就上
  開不應准許部分，駁回101公司等2人之請求及假執行之聲請，
  及就上開應准許部分，為中榮管委會敗訴之判決，均無不合。
  兩造就其敗訴部分分別上訴，各指摘原判決不利己之部分不當
  ，求予廢棄改判，均為無理由，兩造之上訴均應駁回。另101
  公司等2人追加請求確認系爭108年規約內容為無效部分，為有
  理由，應予准許。
本件事證已臻明確，兩造其餘攻擊、防禦方法及舉證，經核與
  判決結果無影響，爰不逐一論列，附此敘明。
據上論結，本件兩造之上訴均為無理由，101公司等2人追加之
　訴為有理由，爰判決如主文。
中　　華　　民　　國　　109 　年　　10 　 月　　13　　日
                  民事第七庭    
                    審判長法  官  李昆霖
                          法  官  王育珍
                          法  官  林翠華
正本係照原本作成。
如不服本判決，應於收受送達後20日內向本院提出上訴書狀，其
未表明上訴理由者，應於提出上訴後20日內向本院補提理由書狀
（均須按他造當事人之人數附繕本）上訴時應提出委任律師或具
有律師資格之人之委任狀；委任有律師資格者，另應附具律師資
格證書及釋明委任人與受任人有民事訴訟法第466條之1第1項但
書或第2項（詳附註）所定關係之釋明文書影本。如委任律師提
起上訴者，應一併繳納上訴審裁判費。
中　　華　　民　　國　　109 　年　　10　　月　　13　　日
　　　　　　　　　　　　　書記官  黃文儀
附註：
民事訴訟法第466條之1（第1項、第2項）：
對於第二審判決上訴，上訴人應委任律師為訴訟代理人。但上訴
人或其法定代理人具有律師資格者，不在此限。
上訴人之配偶、三親等內之血親、二親等內之姻親，或上訴人為
法人、中央或地方機關時，其所屬專任人員具有律師資格並經法
院認為適當者，亦得為第三審訴訟代理人。